臺灣高等法院臺中分院刑事判決　　　　　　民國九十一年度上易字第一三二一號
　　上　訴　人
　　即　被　告　乙○○
　　選任辯護人　柯開運
　　　　　　　　陳修義
右上訴人因妨害自由案件，不服臺灣彰化地方法院中華民國九十一年五月二十四日第
一審判決（民國九十年度易字第一四號，起訴案號：臺灣彰化地方法院檢察署民國八
十九年度偵字第三七號），提起上訴，本院判決如左：
　　主  文
上訴駁回。
　　事  實
一、楊德意、楊萬賀兄弟共有重劃前之坐落彰化縣永靖鄉○○段二七一之一地號土地
    ，二人持分各為二分之一，楊德意分得土地經測量結果分為：(1)路地部分面積０
    ‧０一六公頃、(2)楊萬賀占耕部分面積０‧００七八公頃、(3)實地可供耕作部分
    面積０‧０三七三公頃等三部分。嗣於民國（下同）六十九年三月八日經楊萬賀
    之介紹，楊德意將前揭土地實地可耕作部分之０‧０三七三公頃，以每坪新臺幣
    （下同）八千二百元之價格售予乙○○，但因受限當時農地不得分割之規定，楊
    德意遂同意將上開全筆土地應有部分二分之一移轉登記為乙○○所有，惟約定該
    土地其中共有人楊萬賀所耕作之０‧００七八公頃部分交予楊德意使用，而僅將
    實地可耕作部分之０‧０三七三公頃點交予乙○○。嗣上開土地經彰化縣政府於
    七十二年三月十五日重劃分為：(1)永靖鄉○○段四一七地號、地目：田、面積０
    ‧０七一０公頃，(2)同段四一六地號、地目：田、面積０‧０二一四公頃。重劃
    後原由楊德意耕作之０‧００七八公頃土地，則編入永靖鄉○○段四一七地號內
    ，續由楊德意耕作收益，歷十餘年均相安無事。詎乙○○因懷疑楊德意交付土地
    面積有短少情事，明知前揭土地買賣及使用之約定未經撤銷或解除，仍屬合法有
    效，竟於八十七年二月二十三日，擅將楊德意在上開０‧００七八公頃土地上耕
    作之蕃薯及樹薯強行予以剷除（此部分業經檢察官不另為不起訴處分在案），並
    設木柵圍堵區隔，雖經楊德意及時到場表示異議，乙○○仍未加置理，而以追打
    之強暴手段妨害楊德意行使權利。
二、 案經楊德意訴請臺灣彰化地方法院檢察署檢察官偵查起訴。
　　理 由
一、訊據上訴人即被告（下稱被告）乙○○對於右揭設置木柵圍堵系爭土地等情固坦
    承不諱，惟矢口否認有何強制犯行，辯稱：告訴人楊德意並未依約移轉土地，伊
    僅實際取得三０四平方公尺之土地面積，相較買賣契約所定之三七三平方公尺顯
    有短少，故系爭土地本即應歸伊使用，並無不法可言，且伊亦未具領徵收補償費
    ，圈圍土地之時告訴人並無種植作物云云。然查：
（一）右揭事實，業據告訴人楊德意指訴歷歷，復有現場照片六紙在卷足憑；又被告
      、告訴人及案外人楊萬賀三方訂立契約時，原係出賣實地可供耕作部分之０‧
      ０三七三公頃，但因農地依法不得分割，告訴人始同意將全筆土地應有部分二
      分之一移轉登記為被告所有，惟約定案外人楊萬賀耕作面積部分（即系爭土地
      ），另由告訴人及案外人楊萬賀雙方協議自行解決，而案外人楊萬賀十餘年來
      均將該土地交由告訴人耕作乙節，並經證人楊萬賀於偵查中證述屬實，復有合
      約書一份附卷可稽。足徵告訴人係有權使用系爭土地，被告則尚無擅自圍堵或
      排除告訴人繼續占用之權限，應堪認定。
（二）至於被告雖辯稱告訴人交付土地坪數僅有三０四平方公尺，相較當初買賣土地
      面積三七三平方公尺，已有短少六十九平方公尺，故應將系爭七十八平方公尺
      歸由被告使用，藉以補足差額云云，然被告於其所購買之部分土地面積０‧０
      二二六公頃為政府徵收時，已按其在土地登記簿上所登記之應有部分二分之一
      比例，領取０‧０一一三公頃土地面積之徵收補償費二萬八千二百五十元，此
      有彰化縣永靖鄉農地重劃區分配面積差額應領補償費清冊、補償費支票正、反
      面影本各一份在卷足憑。則被告所稱土地短少部分既已受領前揭徵收補償費在
      案，實已將土地支配使用利益變更為金錢價值，告訴人自無違約拒不履行交付
      出賣土地義務之可言，原審員林簡易庭亦認告訴人均已依約移轉買賣土地，被
      告所購土地亦無短缺，而以九十年度員簡字第一三八號判決命被告應將系爭土
      地面積七十八平方公尺移轉登記予告訴人等情，有該案民事判決一份附卷可稽
      。則告訴人既已依約移轉土地於先，面積又無短少情事，被告自無再以坪數不
      足為由，擅將告訴人有權使用之系爭土地強行圈圍占用之理。
（三）另被告於八十八年八月十八日偵訊時業已自承：系爭土地（即複丈成果圖之Ｄ
      部分）種有蕃薯等物，伊並有稍微整地等語，核與告訴人指稱系爭土地上種植
      樹薯、蕃薯等語相符，已不容被告事後空言否認。至於證人張寶桂於原審訊問
      時固證稱：系爭土地上於圍堵前並未作任何使用，亦無前來澆水灌溉等語，然
      此不惟與被告、告訴人前揭所言均有未合，況由告訴狀所附現場照片觀之，木
      柵圍欄外尚且堆置部分遭砍斷清除之樹枝、樹葉，而非一般荒廢草堆，顯見告
      訴人於系爭土地上原先應無放任雜草叢生而未加耕作整理之情事。是以證人張
      寶桂前揭所言應非實情，尚無足採。退步言之，即使告訴人在系爭土地上並未
      種植作物，然被告強行以木柵圈圍應歸告訴人使用之系爭土地，告訴人又無拋
      棄使用權之明確表示，則被告所為實際上業已造成告訴人日後正常利用之障礙
      ，難謂對於告訴人之權益無所妨害，顯無從解免被告應負之強制罪責。
（四）況且，被告縱認告訴人並未依約移轉足夠坪數之土地，然其既與告訴人約明使
      用土地之界限及範圍，在該約定未經解除或撤銷前，告訴人仍屬有權繼續使用
      ，自不容被告任意將契約拘束力棄之不顧，片面妨害告訴人對於系爭土地管領
      權能之正常行使。而刑法第三百零四條第一項強制罪所指之強暴行為，本不以
      對人強暴為限，亦無須以被害人之自由完全受壓制為必要（最高法院二十八年
      上字第三六五０號判例要旨參照），倘行為人直接對物施以強暴，致使在場被
      害人行使權利之意思自由受有實質上妨害，即已合致於該罪之構成要件。被告
      在系爭土地上擅自以木柵圈圍環繞，且在木柵連接處又以鐵線綑綁，客觀上顯
      有以強暴手段排除告訴人繼續使用之事實；而告訴人雖及時趕赴現場並出言制
      止，然被告卻置之不理，而以追打之強暴手段妨害告訴人行使權利，亦未允許
      告訴人依約耕種利用，被告妨害告訴人行使權利之主觀意思，甚為灼然。被告
      辯稱並無妨害自由犯意云云，顯係畏罪卸責之詞，並不足採。至於證人丙○○
      於本院證稱：伊係合約書之見證人，並未聽到雙方談論之內容，對於合約書所
      載「被楊萬賀耕作面積七十八平方公尺」之情形不清楚云云，無法為有利於被
      告之認定，附此敘明。
　　　綜上所述，被告前揭所辯各節均非有據，無足為採。本案事證已臻明確，被告
      犯行至堪認定。
二、核被告以強暴手段，妨害告訴人在系爭土地上繼續行使權利，係犯刑法第三百零
    四條第一項（起訴書漏載第一項）之強制罪。另被告行為後，刑法第四十一條關
    於易科罰金之規定業於九十年一月十日修正公布，雖修正前後對於被告得否易科
    罰金不生影響，尚無比較何者對於被告較屬有利之實益，仍應依刑法第二條第一
    項前段之從新原則，適用修正後之刑法第四十一條第一項前段。原審適用刑法第
    二條第一項前段、第三百零四條第一項、第四十一條第一項前段，罰金罰鍰提高
    標準條例第一條前段、第二條之規定，審酌被告不思以正常法律途徑解決土地糾
    紛，率然強行圍堵他人使用之土地，造成他人行使權利受阻，所為至有未洽，及
    被告犯罪之動機、目的、犯罪後並未坦承犯行之態度、對於告訴人原先使用土地
    之影響程度、系爭土地可能提供經濟利用之情形、被告具有國中畢業學歷之智識
    程度等一切情狀，量處有期徒刑月，並諭知易科罰金之折算標準，以示懲儆。
    其認事、用法及量刑，均無不當，被告上訴意旨否認犯罪，指摘原判決不當，為
    無理由，應予駁回。
三、 據上論斷，應依刑事訴訟法第三百六十八條，判決如主文。
本案經檢察官甲○○到庭執行職務。
中        華        民        國  九 十 一  年     九     月　 二十四   日　　　　　 日
                          　　　  臺灣高等法院臺中分院刑事第九庭
                                 審判長法  官　吳  重  政
                                              法  官　康  應  龍
                                              法  官　趙　春　碧
右正本證明與原本無異。
不得上訴。
                                              書記官  林  育  德
中        華        民        國  九 十 一  年     九     月　 二十六   日
附錄：
刑法第三百零四條第一項：
以強暴、脅迫使人行無義務之事或妨害人行使權利者，處三年以下有期徒刑、拘役或
三百元以下罰金。
                                                                        Ｋ
